最　高　行　政　法　院　判　決　　　　　　　　　九十三年度判字第一六○九號
　　上　訴　人　北部精機股份有限公司
　　代　表　人　乙○○
　　訴訟代理人　陳哲宏　律師
　　　　　　　　羅淑瑋　律師
　　被 上訴 人　財政部臺灣省北區國稅局
　　代　表　人　甲○○
右當事人間因營利事業所得稅事件，上訴人不服中華民國九十二年六月二十五日臺北
高等行政法院九十一年度訴字第二四四二號判決，提起上訴。本院判決如左：
　　主  文
上訴駁回。
上訴審訴訟費用由上訴人負擔。
　  理  由
一、本件上訴人主張：（一）本件被上訴人於民國（下同）八十七年七月二十八日製
    作之上訴人八十五年度營利事業所得稅結算申報核定通知書，核定補徵金額為零
    之行政處分︵即第一次核課處分︶，應已告確定並發生其應有之效力，被上訴人
    對該確定之第一次核課處分自有信賴保護利益存在。原判決未適用行政程序法第
    八條規定，且未載明不適用改制前行政法院六十三年判字第五五八號判例之理由
    ，自有判決不適用法規及理由不備之違背法令。（二）原判決有理由矛盾、適用
    法規不當及判決不備理由之違背法令：1.原判所謂之﹁原核課處分﹂係指被上訴
    人所屬下級機關淡水稽徵所作成上訴人「八十五年一期（月）稅額繳款書」之重
    行核課處分（即本案中之原核課處分），並非為第一次核課處分。依原判決所載
    原核課處分有經實質調查或經書面外觀審查。另一方面原判決又謂：被上訴人對
    上訴人重為核定，乃是依據「營利事業所得稅結算申報書面審核案件抽查辦法」
    第三條第一款之規定（即「會計師查核簽證申報案件，經書面審核核定之營利事
    業所得稅結算申報案件，應列入抽查」），原判決所謂之原核課處分以何種方式
    審查或調查或抽查即有理由矛盾之違背法令。2.按改制前行政法院五十八年判字
    第三十一號判例之適用應以「原處分確有『錯誤』，而致『短徵』依法應徵收之
    稅捐」為前提，惟原審並未說明原核課處分有何具體錯誤，而致短徵，進而適用
    該判例，原判決自有適用法規不當及判決不備理由之違背法令。為此請廢棄於上
    訴人不利部分之原判決，並撤銷原判決為上訴人有利認定外之原處分及訴願決定
    等語。
二、被上訴人則以：本件上訴人本期列報營業成本中折舊部分為新台幣（下同）七、
    一五四、八○五元及營業費用中折舊部分為二、九二六、二一三元。原經被上訴
    人依書面審查暫行依其申報數核定在案。復依書面審核案件抽查辦法，重行查核
    結果，以上訴人所提列耐用年數規定不符及耐用年數限最後一年未預留殘值等由
    ，剔除製造費用中折舊計八五九、三六五元及營業費用中折舊計七六六、○五五
    元，核定製造費用中折舊為六、二九五、四四○元及營業費用中折舊二、一六○
    、一五八元。依財政部七十四年十二月四日台財稅第二五八○五號函釋，原處分
    、復查、訴願決定、臺北高等行政法院判決並無違誤，請予維持等語，資為抗辯
    。
三、原審斟酌全辯論意旨及調查證據之結果，以：（一）本案所涉法理之背景說明：
    1.按營利事業之有形資產無論有無使用，都會因為時間之經過而減損其價值，因
    此即使所得稅法對「折舊」之方式、年限有法律之明文，但「折舊」事實存在之
    必然性不容輕易否認，因此不能僅因納稅義務人漏列折舊，即認定折舊未發生。
    此外折舊是隨時間經過而持續發生，無從中斷，因此不能因為納稅義務人某年折
    舊漏未申報，而容許其在隔年一次申報二年之折舊。或逕自延長其折舊年限（以
    上之作法不僅不符合折舊之本質，而且也容易導致「人為調整不同課稅年度所得
    額」之弊端）。2.但有形資產之報廢與否，事業主有自主決定權，而且隨時可以
    為之，並無時間之限制（如果資產今年即可報廢，今年不報廢留待明年，甚至是
    後年再行報廢，亦為法之所許）。此外報廢本身又牽涉到實際之作為，必須確實
    將該項資產捨棄或變賣，而捨棄時之僱工清除費用可列報費用，變賣之價金則應
    列為營業外之收入，其捨棄事實才有外在表徵為查知。（二）在上開法理基礎下
    ：1.上訴人主張：「其八十五年期間使用年限方到期之資產殘值二五六、九九九
    元中，可再於八十五年間列報折舊一三八、三二二元」部分，自屬合法，應予許
    可，被上訴人予以剔除，於法尚有未洽。2.上訴人主張：「其八十四年間使用年
    限到期之資產殘值六九五、五六四元，於八十五年間予以報廢，故上開六九五、
    五六四元為其當年度之損失，縱令不可報為折舊，亦應列為損失，故不得予以剔
    除」一節，則因為上訴人於八十六年度營利事業所得稅結算申報時，尚將該等資
    產殘值列入公司資產之一部，由此明顯可見，上訴人於八十五年及八十六年度當
    時尚無將該等資產報廢之事實存在，自難於相隔多年後，再於原審訴訟程序中主
    張「追溯於八十五年度報廢上開資產」，上訴人此部分主張顯非可採，被上訴人
    剔除此部分之折舊金額，自無錯誤可言。就此上訴人雖爭執稱：「依所得稅法
    第五十七條第二項及營利事業所得稅查核準則第九十五條第十一項之反面解釋，
    固定資產係達規定耐用年數以後報廢者，無須提出證據資料證明其事」云云。
    但查：I、固然依所得稅法第五十七條第二項及營利事業所得稅查核準則第九十
    五條第十一項之反面解釋，到達耐用年數之固定資產，其報廢可以不必提出證據
    來證明其事，但報廢本身仍然必須實際之報廢作為存在，而申報本身即是一種報
    廢作為的對外宣示，所以稅法不要求另提其他證據。II、但上訴人卻仍在往後之
    營利事業所得稅申報年度，仍將上開資產列在公司之資產明細表，由此明顯可見
    其在八十五年間並無「報廢」上開資產之意思存在。III、何況上訴人還自承，上
    開打算「追溯至八十五年報廢之資產」，其中「運輸設備」項下之四輛轎車是在
    八十七年才轉售他人，而轉售之收入亦列入八十七年度之收入中。如此更可知悉
    ，至少上開四輛轎車是在八十七年間才報廢的，原本即應該列在上訴人八十七年
    度的損失中，又豈能因為稅負關係（上訴人因為其公司於八十七年以後一直處虧
    損狀態中，所以認為以上之報廢損失列報在八十七年年度以後之損失，對其無減
    低稅負之實益），以人為手段將「八十七年之報廢作為」擬制為「八十五年度之
    報廢作為」。（三）是以本件原核定處分作成，而由復查決定予以維持之「剔除
    上訴人八十五年度所自行申報營業成本與營業費用折舊金額中一、六二五、四二
    ○元」部分之規制性決定，在一三八、三二二元之範圍內，自有違法，應予撤銷
    。而在一、四八七、○九八元之範圍內，則屬合法有據，應予維持。（四）另附
    帶言之，上訴人八十五年度折舊金額之增減，對其八十六年度營利事業所得稅額
    之影響，由於不在本案之訴訟標的範圍中，原審無從斟酌，上訴人要求在本案中
    一併予以解決，於法無據，附此敘明之。（五）綜上所述，本件原處分（指復查
    決定）在「剔除上訴人八十五年度所自行申報營業成本與營業費用折舊金額中之
    一、四八七、○九八元」之範圍內，其規制性內容於法並無不合，訴願決定予以
    維持亦無違誤，上訴人訴請撤銷於法無據，應予駁回。至於在「剔除上訴人八十
    五年度所自行申報營業成本與營業費用折舊金額中一三八、三二二元」之範圍內
    ，其規制性內容自有不當，訴願決定未予糾正，亦有未洽，上訴人訴請撤銷自屬
    有據，併予撤銷，並發回原處分機關重為決定。因而認上訴人在原審之訴為一部
    有理由，一部無理由，將訴願決定及原處分（復查決定）關於「剔除上訴人八十
    五年度所自行申報營業成本與營業費用折舊金額中之新台幣拾參萬捌仟參佰貳拾
    貳元」部分撤銷，並將上訴人其餘之訴駁回。
四、本院按「在前項核課期間內，經另發現應徵之稅捐者，仍應依法補徵。．．．」
    為稅捐稽徵法第二十一條第二項所規定。次按「稽徵機關書面審核定之營利事業
    所得稅結算申報案件，均應列入抽查，其範圍如左：一、會計師查核簽證申報案
    件，經書面審核核定者。二、．．．」為營利事業所得稅結算申報書面審核案件
    抽查辦法第三條所明定。又「所謂『經另行發現應徵之稅捐』，只須其事實不在
    行政救濟『即復查、訴願、再訴願、行政訴訟，但不包括原核定』裁量範圍內，
    均屬『另發現應徵之稅捐』。此觀諸行政法院五十八年判字第三十一號判例『納
    稅義務人依所得稅法規定辦理結算申報而經該管稅捐稽徵機關調查核定之案件，
    如經過法定期間而納稅義務人未申請復查或行政爭訟，其查定處分固具有形式上
    之確定力，惟稽徵機關如發現原處分卻有短徵，為維持課稅公平之原則，基於公
    益上之理由，要非不可自行變更原查處分，而補徵其應繳之稅額。』自明。」亦
    經財政部七十四年十二月四日台財稅第二五八○五號函釋有案。再按「折舊：
    二、固定資產之折舊，應按不短於固定資產耐用年數表規定之耐用年數，逐年依
    率提列不得間斷，其未提列者，應於應提列之年度予以調整補列。至按短於規定
    耐用年數提列者，除符合促進產業升級條例第五條及中小企業發展條例第三十五
    條規定者外，其超提折舊部分，不予認定。．．．營利事業固定資產採用平均法
    折舊時，各該項資產事實上經查明應有殘價可以預計者，應依法先自其成本中減
    除殘價後，以其餘額為計算基礎，殘價之預計標準，應以等於該項資產之最後一
    年度之未折減餘額為合度，其計算公式：固定資產之實際成本／耐用年數表規定
    之耐用年限＋１=殘價。」為查核準則第九十五條第二、七款所規定。本件上訴
    人八十五年度營利事業所得稅結算申報，申報全年所得額為三五、五○四、二八
    七元，原經被上訴人依書面審查暫行核定全年所得為三五、五○四、二八七元在
    案。嗣依書面審核案件抽查辦法，重行查核結果，剔除製造費用中折舊八五九、
    三六五元及營業費用中折舊七六六、○五五元，核定全年所得額為三七、一二九
    、七○七元。是原判決認本件原核定處分作成，而由復查決定予以維持之「剔除
    」上訴人八十五年度所自行申報營業成本與營業費用折舊金額中一、六二五、四
    二○元部分之規制性決定，除一三八、三二二元之剔除因屬違法應予撤銷外，其
    餘一、四八七、○九八元則屬合法有據應予維持，因而將訴願決定及原處分關於
    該違法部分撤銷，並駁回上訴人其餘之訴，經核原判決於法並無違背，上訴意旨
    仍執前詞，聲明廢棄於其不利部分之原判決，非有理由，應予駁回。
據上論結，本件上訴為無理由，爰依行政訴訟法第二百五十五條第一項、第九十八條
第三項前段，判決如主文。
中　　華　　民　　國　　九十三　　　年　　　十二　　　月　　　十六　　　日
                    最 高 行 政 法 院  第 二 庭
                                審 判 長 法  官　　　葉　振　權
                                         法  官      鄭  淑  貞
                                         法  官　　　劉　鑫　楨
                                         法  官　　　吳　明　鴻
                                         法  官　　　梁　松　雄
右  正  本  證  明  與  原  本  無  異
　　　　　　　　　　　　　　　　　　　　 法院書記官　郭　育　玎
中　　華　　民　　國　　九十三　　　年　　　十二　　　月　　　十七　　　日
